臺灣高等法院民事判決　　　　　　　　 94年度再易字第114號
再審原告　　乙○○
再審被告　　台北市政府交通局
法定代理人　林志盈
再審被告　　甲○○
再審被告　　台北市政府警察局交通警察大隊
法定代理人　陳銘政
再審被告　　丙○○
上列當事人間確認意見書記載之基礎事實不存在事件，再審原告
對於中華民國94年8月8日本院確定判決（94年度上易字第619號
），提起再審之訴，本院判決如下：
    主  文
再審之訴駁回。
再審訴訟費用由再審原告負擔。
    事實及理由
一、按民事訴訟法第496條第1項第1款所謂適用法規顯有錯誤，
    係指確定判決所適用之法規顯然不合於法律規定，或與司法
    院現存有效及大法官會議之解釋，或最高法院尚有效之判例
    顯然違反者，或消極的不適用法規，顯然影響裁判者而言（
    最高法院60年台再字第170號、63年台上字第880號判例、司
    法院大法官釋字第177號解釋意旨參照）。次按依第466條不
    得上訴於第三審法院之事件，除前條規定外，其經第二審確
    定之判決，如就足影響於判決之重要證物，漏未斟酌，得提
    起再審之訴，民事訴訟法第497條定有明文。所謂如就足以
    影響於判決之重要證物，漏未斟酌者，係指當事人於前訴訟
    程序中已提出而未經斟酌之證物，若原確定判決對於該項證
    物，認係不必要或有不足採信之情形，或該證物無關重要，
    縱經斟酌亦與確定判決無影響者，仍不得據為再審之理由。
    末按同法第496條第1項第13款所定，當事人發見未經斟酌之
    證物或得使用該證物，係指在前訴訟程序不知有該證物，現
    始知之，或雖知有此而不能使用，現始得使用者而言（最高
    法院32年上字第1247號判例參照）。
二、再審原告主張：(1)本件確認之訴之訴訟標的係北市交鑑意字
    第5667號車輛行車事故鑑定案件覆議意見書理由：「一、乙
    ○○駕駛7A-061號營小客車部分，(二)依據道路交通安全規則
    第102條第1項第2款規定，車輛行至無號誌之交岔路口‧‧
    ，轉彎車應暫停讓直行車先行。‧‧有違反上述規定之情事
    。」，然原確定判決以：「上訴人非不得提起他訴訟」云云
    為理由，並未以本件訴之聲明所載即三個部分之法律基礎事
    實不存在為其法定要旨，原確定判決有民事訴訟法第497條
    之足以影響於判決之重要證物漏未斟酌。(2)伊於民國94年8
    月1日提出之民事調查證據狀，原判決並未經斟酌，而依道
    路交通事故調查報告表，伊當時已進入交岔路口中心處開始
    轉彎，再審被告丙○○所駕車輛即直行車速度折算距離，尚
    未進入交岔路口，依道路交通安全規則第102條第1項第6款
    後段規定：「但直行車尚未進入交岔路口，而轉彎車已達中
    心處開始轉彎，直行車應讓轉彎車先行」，再審被告丙○○
    應讓伊所駕之7A-061號營小客車先行，原判決有民事訴訟法
    第496條第1項第13款規定發見未經斟酌之證物之情形。(3)本
    件確認之訴係法律關係基礎事實存否之訴，伊有即受確認判
    決之法律上利益，自得提起本件訴訟，且伊係依道路交通事
    故處理辦法第18條之規定付費聲請鑑定，為公法上之特別規
    定，依最高法院45年台上字第1787號判例：「確認之訴‧‧
    ，若公法上之法律關係，則必有特別規定，始得為其標的。
    」，伊亦得提起確認之訴，原確定判決以伊不得提起而駁回
    ，亦有民事訴訟法第496條第1項第1款適用法規顯有錯誤之
    情形云云。再審聲明：(一)原確定判決廢棄。(二)確認再審被告
    等，於車輛行車事故鑑定案件覆議意見書登載：A車即7A-
    061 號營小客車，肇事時跨於「東向西、內外側，車道延伸
    處內」、「左轉尚未完成」、「轉彎車應暫停讓直行車先行
    」三部分之法律關係基礎事實不存在。
三、按原告之訴，依其所訴之事實，在法律上顯無理由者，法院
    得不經言詞辯論，逕以判決駁回之，民事訴訟法第249條第2
    項定有明文；此項第一審程序之規定，於第二審程序準用之
    ，同法第463條亦有明文。又確認法律關係之訴，非原告有
    即受確認判決之法律上利益者，不得提起之；確認證書真偽
    或為法律關係基礎事實存否之訴，亦同。前項確認法律關係
    基礎事實存否之訴，以原告不能提起他訴訟者為限，同法第
    247條第1項、第2項定有明文。又所謂即受確認判決之法律
    上利益，係指法律關係之存否不明確，原告主觀上認其在法
    律上之地位有不安之狀態存在，且此種不安之狀態，能以確
    認判決將之除去者而言，若縱經法院判決確認，亦不能除去
    其不安之狀態者，即難認有受確認判決之法律上利益（最高
    法院52年台上字第1240號判例參照）。
四、經查：本件依再審原告起訴所主張之事實觀之，其與再審被
    告丙○○間係關於侵權行為損害賠償請求權法律關係之基礎
    事實，該基礎事實存在與否，為其與再審被告丙○○間損害
    賠償事件所應判斷，再審原告非不得提起他訴訟，其對於再
    審被告丙○○提起本件訴訟，有違民事訴訟法第247條第2項
    之規定，其訴核與確認之訴要件不合。原確定判決認其提起
    確認之訴為顯無理由，雖有可議，但結論並無不同。又再審
    被告甲○○原為再審被告台北市政府交通局之法定代理人、
    再審被告台北市政府交通局、及臺北市政府警察局交通警察
    大隊，均係憑其交通專業之知識，對於交通事故所為事實之
    判斷，與再審原告間無所謂法律關係存在與否之問題，更無
    使上訴人主觀上之法律地位，陷於不安之狀態，上訴人無受
    確認判決之法律上利益，其對被上訴人甲○○、台北市政府
    交通局及臺北市政府警察局交通警察大隊，提起確認之訴顯
    無理由而駁回再審原告之訴。查原確定判決並無所適用之法
    規顯然不合於法律規定，或與司法院現存有效及大法官會議
    之解釋，或最高法院尚有效之判例顯然違反，或消極不適用
    法規等情事。而法律關係基礎事實之存否之訴亦係確認之訴
    ，依第247條第1項之規定非原告有即受確認判決之法律上利
    益者，不得提起之，已敘述於前；至最高法院45年台上字第
    1787號判例係就有關公法上之法律關係所為之闡釋，與本件
    係私法上之法律關係情形無涉。再審原告雖以其係依道路交
    通事故處理辦法第18條之規定付費聲請鑑定，為公法上之特
    別規定云云，惟當事人付費聲請鑑定，此並非公法上之法律
    關係，更非得提起確認之訴之特別規定，再審原告上開主張
    容有誤會。是原確定判決既無何適用法規顯有錯誤之情形，
    再審原告主張原確定判決有民事訴訟法第496條第1項第1款
    事由云云，尚非可採。
五、次查民事訴訟法第497條之規定只適用於依該法第466條不得
    上訴於第三審之事件，而本件係得上訴於第三審之事件，亦
    有本院94年度上易字第619號判決附卷可稽（見本院卷第8至
    9頁），且再審原告就本件確認之訴既無受確認判決之法律
    上利益，則原確定判決對於再審原告所指前開足以影響於判
    決漏未斟酌之重要證物，當認係不必審酌，且縱經斟酌亦與
    本件判決結果不生影響，依首揭規定，亦不得據為再審之理
    由。末查再審原告所主張發現未經斟酌之書狀，為其已在原
    確定判決程序中提出，該證物在前訴訟程序時既已存在，自
    無發現未經斟酌之證物可言，且該證物縱經斟酌，再審原告
    亦無法受較有利之判決，依首揭規定，即與民事訴訟法第
    496 條第1項第13款之再審事由不符，其以此為由提起再審
    之訴，均難認有理由。
六、綜上所述，再審原告主張原確定判決有民事訴訟法第496 條
    第1項第1款、第13款、第497條之再審理由，均非可採，其
    據以提起本件再審之訴，顯無理由，應予駁回，並不經言詞
    辯論為之。
七、據上論結，本件再審之訴為顯無理由，依民事訴訟法第502
    條第2項、第78條，判決如主文。
中　　華　　民　　國　　94　　年　　10　　月　　24　　日
                  民事第七庭審判長法　官 鄭三源
　　　　　　　　　　　      　　　法　官 黃嘉烈
　　　　　　　　　　　    　　　　法　官 周美月
正本係照原本作成。
如不服本判決，應於收受送達後20日內向本院提出上訴書狀，其
未表明上訴理由者，應於提出上訴後20日內向本院補提理由書狀
（均須按他造當事人之人數附繕本）上訴時應提出委任律師或具
有律師資格之人之委任狀；委任有律師資格者，另應附具律師資
格證書及釋明委任人與受任人有民事訴訟法第466條之一第一項
但書或第二項（詳附註）所定關係之釋明文書影本。
中　　華　　民　　國　　94　　年　　10　　月　　24　　日
　　　　　　　　　　　　　　　　　書記官 陳啟文
附註：
民事訴訟法第四百六十六條之一（第一項、第二項）：
對於第二審判決上訴，上訴人應委任律師為訴訟代理人。但上訴
人或其他法定代理人具有律師資格者，不在此限。
上訴人之配偶、三親等內之血親、二親等內之姻親，或上訴人為
法人、中央或地方機關時，其所屬專任人員具有律師資格並經法
院認為適當者，亦得為第三審訴訟代理人。
